【裁判字號】    97,訴,3211
【裁判日期】    980721
【裁判案由】    貪污治罪條例等
【裁判全文】
臺灣彰化地方法院刑事判決              97年度訴字第3211號
公  訴  人  臺灣彰化地方法院檢察署檢察官
被      告  丙○○
上  一  人
選任辯護人  黃鼎鈞律師
            陳銘傑律師
被      告  己○○
被      告  丁○○
上  一  人
選任辯護人  楊振芳律師
被      告  甲○○
上列被告因貪污治罪條例等案件，經檢察官提起公訴（96年度偵
字第10401號、97年度偵字第696、5200、6198號），本院判決如
下：
    主    文
丙○○公務員洩漏關於中華民國國防以外應秘密之消息，處有期
徒刑捌月，減為有期徒刑肆月；又公務員洩漏關於中華民國國防
以外應秘密之消息，處有期徒刑捌月；又公務員洩漏關於中華民
國國防以外應秘密之消息，處有期徒刑捌月；又共同以加害身體
、財產、自由之事，恐嚇他人致生危害於安全，處有期徒刑拾月
。應執行有期徒刑貳年貳月。
丙○○其餘被訴部分無罪。
己○○共同以加害身體、財產、自由之事，恐嚇他人致生危害於
安全，處有期徒刑拾月。
己○○其餘被訴部分無罪。
丁○○共同以加害身體、財產、自由之事，恐嚇他人致生危害於
安全，累犯，處有期徒刑拾月。
丁○○其餘被訴部分無罪。
甲○○共同以加害身體、自由之事，恐嚇他人致生危害於安全，
處有期徒刑陸月，如易科罰金，以新臺幣壹仟元折算壹日，減為
有期徒刑參月，如易科罰金，以新臺幣壹仟元折算壹日。
甲○○其餘被訴部分無罪。
    犯罪事實
一、丁○○前於民國91年間因偽造文書案件，經本院以91年度彰
    簡字第231號判決判處有期徒刑3月確定，於91年10月8日易
    科罰金執行完畢。
二、丙○○自94年9月起至96年10月8日止，於彰化縣警察局田中
    分局田中派出所擔任警員，負責彰化縣田中鎮北路里13至16
    鄰警勤區巡邏、戶口查察及犯罪偵查等業務，係依法令服務
    於地方自治團體所屬機關而具有法定職務權限之公務員，其
    與己○○相識10餘年，私交甚篤，並因其妻蕭淑鯉經營服飾
    業，而於95年間認識丁○○。
三、緣賴森尾因積欠戊○債務，而於94、95年間，向甲○○借用
    支票交付戊○以作周轉，惟前開支票因無法兌現，且剩餘債
    務亦難以追討，戊○乃透過張彩微委託己○○向賴森尾追討
    債務。丙○○為協助己○○掌握債務人賴森尾之行蹤及財務
    狀況，竟基於洩漏中華民國國防以外應秘密之消息之犯意，
    於96年4月13日上午7時21分許，在田中派出所內，以其不知
    情同事陳文懿所有之帳號、密碼登入警政署公路電子閘門系
    統，而查詢賴森尾所有車牌號碼QK-0931號自用小客車之車
    籍資料後告知己○○，而洩漏上開中華民國國防以外應秘密
    之消息，使己○○得以據此尋找賴森尾之蹤跡。後於96年4
    月下旬某日，丙○○、己○○在彰化縣田中鎮「雅座KTV」
    外發現賴森尾前開車輛並在KTV裡發現賴森尾，隨即將賴森
    尾帶至己○○所駕駛車牌號碼PO-8768號自用小客車上，一
    同前往戊○位於彰化縣溪湖鎮○○○路99號住處前院，後甲○○亦接獲己○○通知而率真實姓名年籍不詳之成年男子數
    名抵達現場，甲○○因與賴森尾有前開債務糾紛，竟與該數
    名男子共同基於恐嚇之犯意，由甲○○以兇惡之語氣責罵賴
    森尾，並出手毆打賴森尾之臉部，以此多人圍勢，加害身體
    、自由之手法恐嚇賴森尾，致賴森尾心生畏懼，而生危害於
    賴森尾之安全。嗣於96年5月3日上午9時許，賴森尾因恐再
    遭人暴力討債，在其位於彰化縣永靖鄉○○路184巷6號住處
    前停放之其所有前開車輛內，飲用農藥自殺身亡。
四、緣己○○透過其胞兄葉駿彬於96年5月間接受陳春禮委託向
    債務人王天龍催討債務，丙○○為協助己○○掌握王天龍財
    務狀況，竟基於洩漏中華民國國防以外應秘密之消息之犯意
    ，於96年5月14日上午7時13分許，在田中派出所內，以其不
    知情同事陳文懿所有之帳號、密碼登入警政署公路電子閘門
    系統，而查詢車牌號碼J7-8860號自用小客車之車籍資料後
    告知己○○，而洩漏上開中華民國國防以外應秘密之消息，
    使己○○得以據此知悉該輛自用小客車為王天龍之子王時閔
    所有，而掌握王天龍之財務狀況。
五、緣己○○透過其胞兄葉駿彬於96年9月間接受曹秀玲委託向
    債務人許再佳、李嬌催討債務，丙○○為協助己○○掌握許
    再佳之財務狀況及居住處所，竟基於洩漏中華民國國防以外
    應秘密之消息之犯意，於96年9月15日上午12時49分許，在
    田中派出所內，以其不知情同事陳文懿所有之帳號、密碼登
    入警政署公路電子閘門系統，而查詢車牌號碼BFO-510號重
    型機車之車籍資料後告知己○○，而洩漏上開中華民國國防
    以外應秘密之消息，使己○○得以據此知悉該輛重型機車為
    第三人江錫林所有，而掌握許再佳、李嬌之財務狀況及居住
    處所。
六、己○○、丁○○於96年8月初某日接受張德興委託向債務人
    乙○○催討債務，竟與丙○○共同基於恐嚇危害安全之犯意
    聯絡，於96年8月初某日，3人一同前往乙○○經營位於臺中
    縣神岡鄉○○路29之1號「振富企業社」，由丙○○於門外
    監視、等待，己○○、丁○○則一同進入內，丁○○即向乙○○恫嚇稱，若不還款，要以公司的方式來處理等語，以此
    加害身體、財產、自由之事恐嚇乙○○，致乙○○心生畏懼
    ，而生危害於乙○○之安全。
七、嗣經臺灣彰化地方法院檢察署檢察官於相驗賴森尾死亡案件
    時，發現賴森尾所有記事本上載有「檢察官：本人向溪湖戊○小姐11年利息，平均每月要新臺幣30萬元，及叫黑道討債
    逼我簽本票2張……」、「溪湖大姐逼死人，死給你看，森
    尾絕筆」等語，經調閱賴森尾通聯紀錄後實施通訊監察，而
    查悉上情。
八、案經法務部調查局彰化縣調查站移送及彰化縣警察局田中分
    局報告臺灣彰化地方法院檢察署檢察官偵查起訴。
    理    由
壹、證據能力部分：
    被告以外之人於審判外之陳述，雖不符前4條之規定，而經
    當事人於審判程序同意作為證據，法院審酌該言詞陳述或書
    面陳述作成時之情況，認為適當者，亦得為證據；當事人、
    代理人或辯護人於法院調查證據時，知有第159條第1項不得
    為證據之情形，而未於言詞辯論終結前聲明異議者，視為有
    前項之同意，刑事訴訟法第159條之5定有明文。本案下列引
    為證據之證人陳述及書證，檢察官、被告丙○○及其辯護人
    、被告己○○、被告丁○○及其辯護人、被告甲○○於本院
    審理中均不爭執其證據能力，且以之作為證據並無不當，依
    上揭法條之規定，自均有證據能力。
貳、有罪部分：
一、訊據被告丙○○固坦承前開洩密犯行，惟矢口否認有何恐嚇
    犯行，辯稱，伊當天僅係和被告己○○一同出門，並不知道
    被告丁○○有出言恐嚇云云。被告己○○矢口否認有何恐嚇
    犯行，辯稱，當天伊不知道被告丁○○會突然講出那句話，
    並沒有恐嚇之意云云；被告丁○○固坦承有講述上開言語，
    惟矢口否認有何恐嚇犯行，辯稱，伊的意思是告訴乙○○如
    果別的公司來處理，就不會像他們一樣好講話云云；被告甲○○固坦承有帶眾前往戊○住處，並毆打及責難賴森尾，惟
    矢口否認有何恐嚇犯行，辯稱，賴森尾是伊的朋友，伊怎麼
    會恐嚇賴森尾，伊的目的只是要賴森尾將支票還伊云云。經
    查：
(一)被告丙○○如犯罪事實三至五所示之犯行，業據被告丙○○
    於本院審理中坦承不諱，並有彰化縣警察局公路電子閘門查
    詢紀錄及通訊監察譯文在卷可稽（參96年度偵字第10401號
    偵查卷一第12至18頁、第200頁反面、第230頁），足認被告
    丙○○此部分自白與事實相符，應堪採信。
(二)被告甲○○於接獲被告己○○通知後，率數名真實姓名年籍
    不詳之成年男子一同至戊○前開住處，並以兇惡之語氣責罵
    賴森尾及出手毆打賴森尾之臉部等情，業據被告甲○○供明
    在卷，核與證人即共同被告己○○於警詢中證述情節相符（
    參96年度偵字第696號偵查卷第4至6頁）。被告甲○○雖否
    認有何恐嚇犯意，惟按刑法第305條之恐嚇罪，所稱以加害
    生命、身體、自由、名譽、財產之事，恐嚇他人者，係指以
    使人生畏怖心為目的，而通知將加惡害之旨於被害人而言。
    所謂「加害」，並不以言詞為限，包括身體之動作、語氣、
    表情……等一切足以使人生畏佈心之強暴、脅迫行為在內。
    且恐嚇也者，亦僅以通知加害之事使人恐佈為已足，不必果
    有加害之意思，更不須有實施加害之行為。蓋恐嚇罪之判斷
    重點，實係在於被告之行為是否足以使人心生畏懼，致危害
    安全。至於被害人是否心生畏懼，亦應本於社會客觀經驗法
    則以為判斷基準（最高法院75年度臺上字第5480號判決、52
    年臺上字第751號判例意旨參照）。衡諸被害人賴森尾係單
    獨被帶到債權人戊○住處，面對被告甲○○率領數名成年男
    子將其團團圍住而處於相對弱勢情形下，參以被告甲○○辱
    罵語言及毆打動作，被害人賴森尾確有心生畏佈之情形，應
    堪認定。被告甲○○當時縱於內心中並無果將加害之意思，
    事後亦無實施加害之行為，然揆諸上揭判例、判決意旨，被
    告甲○○確已致被害人賴森尾心生畏佈，亦事證明確。是被
    告甲○○空言否認犯意，僅為事後卸責之詞，不足採信。
(三)如犯罪事實六部分犯行，業據證人即被害人乙○○於警詢及
    偵訊中證稱，96年8月初，被告丁○○等3人到伊公司向伊討
    債，並要伊每個月還款20萬，伊表示沒有辦法，被告丁○○
    就說要以公司的方式來跟伊處理，雖然被告丁○○沒有指明
    是什麼方式，但伊因為被告丁○○這樣講，害怕他們會對伊
    及家人、公司不利，才向親戚朋友借款交給被告丁○○等語
    明確（參96年度偵字第10401號偵查卷二第125至126、139至
    140頁）；核與被告丁○○自承確有陳述上開言語等語相符
    。被告丁○○雖辯稱，並無恐嚇犯意，是指如果不接受協議
    ，債權人因此轉給其他公司處理，就不會像伊處理的方式了
    云云，惟依前開判決、判例要旨，被告丁○○與被告己○○
    、被告丙○○一同到被害人乙○○公司向其要債，以一般民
    眾對於討債公司的印象而言，被害人擔心遭暴力討債，已較
    為弱勢，而被告丁○○前開言語，被害人因此認為其家人或
    公司可能因此遭到不利，亦尚符合常情，是被告丁○○及其
    辯護人辯稱，前開言語不足以使人心生畏懼云云，應為卸責
    之詞，不足採信。另被告己○○辯稱，當時伊雖然在場，但
    伊有馬上叫被告丁○○不要這樣，被告丁○○也有解釋不是
    這個意思云云，惟證人即被害人乙○○證稱，被告丁○○並
    沒有說公司的方式是指何方法等語，足見被告丁○○當場並
    未多做解釋，被害人僅能自行揣測其意，則被告己○○與被
    告丁○○一同至被害人公司討債，目的相同，自難諉稱與被
    告丁○○無恐嚇之犯意聯絡。又被告丙○○雖辯稱，伊僅係
    和被告己○○一同出門，並沒有進去被害人乙○○公司內，
    只留在車上等云云。查，證人即共同被告己○○雖於本院審
    理中結證稱，伊是因為不要被告丙○○在家裡喝酒才會找被
    告丙○○一同出門，到現場後因為怕造成對方壓力才沒有讓
    被告丙○○進去，被告丙○○應該不知當天是要協調什麼事
    情等語（參本院卷第118到120頁），惟被告丙○○既自承當
    時係因腳傷請假在家休養，無故舟車勞頓與被告己○○、丁○○等人專程從彰化開車至臺中縣神岡鄉已有所疑。且被告
    丙○○身為員警，為公權力及執法之象徵，一般人民對此多
    有敬畏，被告己○○、丁○○亦明知被告丙○○警察身份敏
    感，卻仍特地帶上被告丙○○同行討債，顯有讓被害人知悉
    其等討債勢力背後有員警撐腰，難以抵抗等情，是被告丙○○縱未實際出言恐嚇，然依其前開作為，仍應可認定其與被
    告己○○、丁○○間確有恐嚇之犯意聯絡。
(四)綜上所述，本案事證明確，被告丙○○、己○○、丁○○、
    甲○○前開犯行應堪認定。
二、按刑法第132條第1項所謂「應秘密」者，係指文書、圖畫、
    消息或物品等與國家政務或事務上具有利害關係而應保守之
    秘密者而言，自非以有明文規定為唯一標準。查個人之車籍
    、戶籍、口卡、前科、通緝、勞保等資料及入出境紀錄或涉
    個人隱私或攸關國家之政務或事務，均屬應秘密之資料，公
    務員自有保守秘密之義務（最高法院91年度臺上字第3388號
    判決參照）。查，被告丙○○於94年9月起至96年10月8日止
    ，在彰化縣警察局田中分局田中派出所擔任警員，負責彰化
    縣田中鎮北路里13至16鄰警勤區巡邏、戶口查察及犯罪偵查
    等業務，係依法令服務於地方自治團體所屬機關而具有法定
    職務權限之公務員。是核被告丙○○如犯罪事實三至五所為
    ，係犯刑法第132條第1項之公務員洩漏中華民國國防以外應
    秘密之文書罪，如犯罪事實六所為，係犯刑法第305條恐嚇
    危害安全罪；被告己○○、丁○○、甲○○所為，均係犯刑
    法第305條恐嚇危害安全罪。被告丙○○就犯罪事實六與被
    告己○○、丁○○，被告甲○○與真實姓名年籍不詳之數名
    成年男子間，分別有犯意聯絡，行為分擔，均為共同正犯。
    又被告丙○○各次犯行，犯意各別，行為互殊，應予分論併
    罰。另查，丁○○前於91年間因偽造文書案件，經本院以91
    年度彰簡字第231號判決判處有期徒刑3月確定，於91年10月
    8日易科罰金執行完畢，有臺灣高等法院被告前案紀錄表1份
    在卷可稽，其於受有期徒刑執行完畢後5年以內，再故意犯
    本件有期徒刑以上之罪，為累犯，應依法加重其刑。爰審酌
    被告丙○○身為員警，本應守法守分，維護社會治安，竟多
    次洩漏他人車籍資料供被告己○○討債所用，並以警察身分
    一同參與討債，使債務人因而多所畏懼，嚴重敗壞官箴及人
    民對於司法之信賴，於審理中僅坦承部分犯行，犯後態度尚
    難謂佳；被告己○○明知被告丙○○之員警身分，仍帶同前
    往討債，心態可議，且至今仍矢口否認犯行，犯後態度不佳
    ；被告丁○○為出言恐嚇之人，惟已坦承大部分犯行；被告
    甲○○因債務糾紛而為本案犯行，亦已坦承大部分犯行，及
    其等人犯罪手段、目的、情節等一切情狀，分別量處如主文
    所示之刑，並就被告甲○○部分諭知易科罰金之折算標準。
    又被告丙○○為本案犯罪事實三所示犯行之時間為96年4月
    13日，係在96年4月24日以前；而被告甲○○為犯罪事實三
    所示犯行時間為96年4月下旬某日，故依對被告甲○○為有
    利之認定，認被告丙○○、甲○○其所犯之罪，均合於減刑
    條件，應依中華民國96年罪犯減刑條例第2條第1項第3款、
    第7條規定，減其宣告刑期2分之1，並就被告丙○○部分，
    與其他不予減刑之罪定其應執行之刑，就被告甲○○部分諭
    知易科罰金之折算標準。
參、無罪部分：
一、公訴意旨另以：被告己○○與丁○○明知被告丙○○係任職
    於田中分局之警員。而被告丙○○因積欠銀行鉅額債務，其
    每月薪俸已遭債權人匯豐銀行等多家銀行聲請強制執行扣款
    分配，經濟狀況甚為惡劣，乃與被告己○○、丁○○共組討
    債集團，由被告己○○或其不知情之胞兄葉駿彬對外接受債
    權人委託追討債務後，再由被告丙○○、己○○、丁○○或
    共同或單獨前往債務人處索討債務，追討所得款項則與委託
    人按5、5或4、6比例拆帳後，所得佣金再由渠等朋分，而共
    同為下列不法犯行：（一）賴森尾因積欠戊○新臺幣（下同
    ）1000餘萬債務，利息及本金負擔頗重，乃於94年、95年間
    ，向被告甲○○表示伊欲借用支票1張，俾向伊母親兌換現
    金，1星期內就會返還支票等語，因甲○○知悉其所有之支
    票已遭銀行列為拒絕往來戶，即便簽發支票予賴森尾亦屬無
    妨，乃簽發金額為18萬5000元之支票交付予賴森尾週轉，嗣
    賴森尾即將上開被告甲○○簽發之支票交付予戊○抵債。嗣
    戊○因上開支票無法兌現，且難以追討賴森尾積欠之剩餘債
    務，乃於96年4月13日前某日，透過張彩微之介紹，委託被
    告己○○及丙○○代為催討債務。被告己○○、丁○○均明
    知被告丙○○如欲查詢個人之車籍資料，均須輸入其職務上
    所取得之帳號及密碼，登入內政部警政署之內部電腦網路系
    統後，始能瀏覽列印，一般民眾均無法接觸取得上開訊息，
    該等車籍資料即屬中華民國國防以外應秘密之資料，不得任
    意洩漏、交付，然因其等為便於找尋債務人下落，乃基於期
    約及交付賄賂之共同犯意聯絡，於94年4月間接受上開委託
    後某日，在某不詳地點，對於被告丙○○關於違法查詢債務
    人車籍資料之違背職務之行為，與被告丙○○期約事成後均
    分委託人所得之佣金作為賄賂。被告丙○○與被告己○○、
    丁○○就收賄違背職務之行為達成上開期約後，即於同月13
    日7時21分許，違背其職務，利用不知情之派出所同事陳文
    懿所有之帳號及密碼，登入警政署公路電子閘門系統查詢賴
    森尾之車籍資料，並將上開賴森尾所有之車牌號碼QK-0931
    號自小客車車籍資料交付予己○○而洩漏之，以此方式交付
    關於中華民國國防以外應秘密之個人車籍資料。嗣被告己○○、丙○○即憑上開車籍資料，於同月下旬某日，在彰化縣
    田中鎮○○路○段雅座KTV外發現賴森尾所有之上開自小客車
    ，並將在上開KTV內消費之賴森尾帶至被告己○○駕駛之PO-
    8768號自小客車上後，出發前往戊○住處，被告己○○並即
    以電話通知戊○、被告甲○○及丁○○，表示賴森尾人已帶
    到，請其等至戊○住處前會合。迨同日深夜11時許，被告己○○、丙○○帶同賴森尾抵達戊○位於彰化縣溪湖鎮○○○
    路90號住處前院後不久，被告甲○○（夥同不詳姓名年籍之
    成年男子數人前往）、被告丁○○等人亦陸續抵達現場，其
    等為迫使賴森尾還款及返還支票，竟基於恐嚇之犯意，由甲○○以兇惡之語氣責難賴森尾，並出手毆打賴森尾之臉部，
    另被告丙○○則持點燃之香煙燙燒賴森尾之手部，被告己○○、丙○○、丁○○、甲○○即以此多人圍勢及凌遲賴森尾
    身體之危害手法，使賴森尾理解伊積欠之債務若未能妥善解
    決，其等勢將進一步以更殘暴之手法向伊逼討債務，致生危
    害於賴森尾生命、身體之安全。賴森尾因迫於被告己○○等
    人恐嚇，而在戊○住處前院路燈下，簽發金額18萬500元及
    200萬元之本票各1紙，並當場交付予戊○收執。旋被告己○○、丙○○與甲○○復另基於妨害自由之犯意聯絡，在賴森
    尾受到被告己○○等多人威嚇，行動自由已遭剝奪之情況下
    ，由被告己○○、丙○○駕車將賴森尾強行載至被告甲○○
    經營位於彰化縣員林鎮○○路○段171號「濠酒專賣店」處，
    接續由被告甲○○在該處剝奪賴森尾行動自由後，嗣經過約
    6小時許，被告己○○始返回該處將賴森尾載離。嗣被告己○○、丙○○於逼迫賴森尾簽發上開本票後某日，前往戊○
    之住處，向戊○表示: 「當晚那麼多人去，你也知道」等語
    ，而向戊○索取3萬元之佣金，因戊○一時手頭不便，乃將1
    萬元現金交付予被告己○○，由被告己○○、丙○○與丁○○等人朋分花用，被告己○○、丁○○即以此方式，將討債
    所得佣金充為賄賂交付予被告丙○○。嗣賴森尾因恐生命、
    身體將遭被告己○○、丙○○、丁○○、甲○○等人危害，
    而萌念輕生，遂於同年5月3日9時許，在彰化縣永靖鄉○○
    村○○路184巷6號祖厝前其駕駛之車牌號碼QK-0931號自小
    客車內，飲用農藥巴拉刈自殺身亡。（二）被告己○○及其
    不知情之胞兄葉駿彬於96年5月間接受陳春禮委託向債務人
    王天龍催討債務約70餘萬元，其等彼此協議如順利催討債務
    ，己○○等人將可獲得催討金額4成之佣金。嗣被告己○○
    、丁○○為便於查悉債務人王天龍尚有何財產可供追償，乃
    基於關於被告丙○○違背職務之行為，對被告丙○○期約、
    交付賄賂之犯意聯絡，囑咐被告丙○○透過前開查詢系統查
    明車牌號碼J7-8860號自小客車之車籍資料，旋被告丙○○
    於同月14日7時13分許，利用不知情之同事陳文懿之帳號及
    密碼登入後，查知車牌號碼J7-8860號自小客車係王天龍之
    子王時閔所有，並將上開應秘密之車籍資料告知被告己○○
    而洩露之，俾被告己○○、丁○○等人瞭解王天龍之財產狀
    況，而得以之為向王天龍追討債務之談判籌碼。嗣王天龍因
    被告己○○、丁○○等人於同年5、6月間多次前往催討債務
    ，態度又極為強硬（被告丙○○於同年6月26日電話中向被
    告己○○表示: 「不然大輸贏啊，幹你要硬一點」、「去給
    亂啊，幹你娘，亂到怎麼樣，對嗎，每天去他家…」及「看
    是你比較那個還是我們比較那個，叫『阿皓』硬一點」等語
    ），乃於同年6月間與被告己○○等人達成以35萬元還款解
    決債務之協議，並於同月29日在田中鎮調解委員會調解時，
    當場支付金額30萬元之支票1紙予陳春禮（同時另簽發金額5
    萬元之本票1紙交付陳春禮），並於1個月後交付餘款5萬予
    陳春禮之妻收執，而換回前開本票1紙。嗣被告己○○取得
    陳春禮先後於同年7月4日及8月5日交付之佣金各11萬元及2
    萬元後，即將其金額均分4份，並將其中1份賄賂交付予被告
    丙○○。（三）被告己○○及其不知情之胞兄葉駿彬於96年
    9月間某日，受曹秀玲委託向債務人許再佳、李嬌夫婦催討
    債務約70餘萬元，雙方協議如順利催討，受委託之一方可獲
    催討所得金額5成之佣金，被告己○○受託後，為確認債務
    人現居住之處所，以便進行催討，復基於關於被告丙○○違
    背職務之行為，對被告丙○○期約賄賂之犯意，示意被告丙○○查詢車牌號碼BFO-510號重型機車是否係債務人許再佳
    、李嬌夫婦所有，旋被告丙○○即基於對於違背職務之行為
    ，期約賄賂之犯意，於同月15日凌晨0時49分，再次利用不
    知情之同事陳文懿之帳號及密碼登入後，查知車牌號碼
    BFO-510號重型機車係江錫林所有，並將上開應秘密之車籍
    資料告知被告己○○而洩露之，俾被告己○○明瞭債務人現
    並未現居住於上開機車停放所在之處。因認被告丙○○另涉
    犯貪污治罪條例第4條第1項第5款違背職務期約、收受賄賂
    、第6條第1項第4款圖利、刑法第302條妨害自由、第305條
    恐嚇罪嫌；被告己○○另涉犯貪污治罪條例第11條第1項對
    公務員違背職務期約、交付賄賂、刑法第302條妨害自由、
    第305條恐嚇罪嫌；被告丁○○另涉犯另涉犯貪污治罪條例
    第11條第1項對公務員違背職務期約、交付賄賂、刑法第302
    條妨害自由、第305條恐嚇罪嫌；被告甲○○另涉犯刑法第
    302條妨害自由罪嫌等語。
二、按犯罪事實應依證據認定之，無證據不得認定犯罪事實；不
    能證明被告犯罪或其行為不罰者，應諭知無罪之判決，刑事
    訴訟法第154條第2項、第301條第1項分別定有明文。又事實
    之認定，應憑證據，如未能發現相當證據，或證據不足以證
    明，自不能以推測或擬制之方法，以為裁判基礎。且認定犯
    罪事實所憑之證據，雖不以直接證據為限，間接證據亦包括
    在內；然而無論直接或間接證據，其為訴訟上之證明，須於
    通常一般之人均不致有所懷疑，而得確信其為真實之程度者
    ，始得據為有罪之認定，最高法院40年臺上字第86號及76年
    臺上字第4986號分別著有判例可資參照。再刑事訴訟法第
    161條已於91年2月8日修正公布，修正後同條第1項規定：檢
    察官就被告犯罪事實，應負舉證責任，並指出證明之方法。
    因此，檢察官對於起訴之犯罪事實，應負提出證據及說服之
    實質舉證責任。倘其所提出之證據，不足為被告有罪之積極
    證明，或其闡明之證明方法，無從說服法官以形成被告有罪
    之心證，基於無罪推定之原則，自應為被告無罪判決之諭知
    （最高法院92年臺上字第128號判例意旨參照）。
三、公訴意旨認被告有為前開犯行，無非係以前開犯罪事實業據
    證人陳春禮、戊○、張彩微、王天龍、何在瑩、賴錢桂英、
    庚○○、乙○○、林信安、葉駿彬及陳文懿等人證述甚詳，
    並有彰化縣警察局田中分局97年7月份代執行警員丙○○債
    務分配表、彰化縣警察局電腦資料查詢紀錄簿、公路監理電
    子閘門系統使用紀錄、田中分局田中派出所勤務分配表、員
    警出入及領用槍枝彈藥等登記簿、員警工作紀錄簿、相驗案
    件初步調查報告表暨報驗書、陳春禮之妻紀錄之己○○簽收
    佣金登記簿、王天龍支付之金額30萬元支票代收紀錄、被害
    人賴森尾記事小冊內容影本、法醫參考病歷摘要、被害人賴
    森尾相驗及其持用之手機翻拍照片、被害人賴森尾交付予戊○之支票與本票多紙、戊○住處前院現場照片、相驗照片、
    賴森尾自殺死亡現場圖、相驗屍體證明書、法醫檢驗報告書
    、賴森尾與被告己○○通聯紀錄及被告己○○、丙○○持用
    之行動電話通訊監察譯文等附卷與被告丙○○所有之查詢年
    籍資料12張、筆記本1本、簽單1張及行動電話2支（分別使
    用0000000000號及0000000000號門號）、被告己○○所有之
    行動電話1支、許再佳商業本票13張、商業本票存根4張、筆
    記本3本及委託合約書1本與林信安所有之傳真機、計算機各
    1台、開獎號碼表6張、「劉伯溫」寶鑑手冊1本、對帳單8張
    、開獎時間表3張、倍數表6張、空白簽賭單1疊與簽賭單52
    張等為其論據。
四、訊據被告丙○○、己○○、丁○○、甲○○均堅決否認有何
    公訴意旨所指犯行，被告丙○○辯稱，伊只是單純幫忙朋友
    ，並未參與討債集團，亦未因此朋分佣金等語；被告己○○
    辯稱，伊只是因為擔心被告丙○○會在家喝酒而將被告丙○○帶出門，被告丙○○並未參與討債並朋分佣金，伊會在通
    話中說要分給被告丙○○是為了自己多拿一份而以被告丙○○為藉口等語；被告丁○○辯稱，伊完全不知道有何查詢車
    籍之事，當天亦未到戊○住處向賴森尾討債等語；被告甲○○辯稱，當天是因為伊和賴森尾還有另外一張票要處理，賴
    森尾才會拜託被告丙○○、己○○幫忙載到伊所開設之「濠
    酒專賣店」，當中賴森尾還可以自由出入，並沒有妨害到賴
    森尾的自由等語。經查：
(一)關於被告丙○○違背職務期約、收受賄賂罪、圖利罪；被告
    己○○、丁○○對於依據法令從事公務之人員，關於違背職
    務之行為，期約、交付賄賂罪部分：
  按收受賄賂罪，以他人有行求賄賂之事實為前提，若他人所
    交付之物或不正利益並非基於行賄之意思，即非賄賂，自無
    收受賄賂之可言。故賄賂之不法報酬必須與公務員之職務行
    為或違背職務行為具有一定之對價關係，即須有以賄賂或不
    正利益以買通公務員，使對於職務上行為或違背職務之行為
    踐履賄求對象之特定行為，苟非關於此賄求對象之特定行為
    之報酬，即不得謂為賄賂（最高法院86年度臺上字第2604號
    判決意旨參照）。復按貪污治罪條例第4條第1項第5款之違
    背職務收受賄賂罪，係指公務員收取他人之賄賂或不當利益
    以買通，違背其「職務上之行為」，該違背職務之行為與收
    受之賄賂間有對價關係之情形而言。次按所謂職務云者，必
    須屬於該公務員權限範圍內之事項，始足以當之，最高法院
    24年度上字第3603  號判例意旨參照。又所謂職務上行為，
    則仍須公務員於其職務範圍內，更有踐履賄求對象之特定行
    為，始與犯罪構成要件相當，「若泛指公務員之職務與某公
    司行號有關，某公司行號曾對該公務員有所餽贈，並不能證
    明某公司行號之餽贈為變相行賄，亦不能證明該公務員收受
    餽贈後就其職務範圍內曾有『踐履賄求對象之特定行為』時
    ，該公務員收受餽贈，固屬有悖官箴，惟仍不能據之論該公
    務員以收受賄賂罪」，最高法院著有71年臺台上字第4011號
    判決足資參考。從而，違背職務收受賄賂罪之成立，以行為
    人確有收受行為為必要，該罪所稱之收受行為，指行為人對
    於職務上之行為，須以主觀上收取或接受賄賂或其他不正利
    益之意思，在客觀上收取或接受賄賂或其他不正利益而言，
    倘行為人並無上開收取或接受之主觀意思或客觀行為，即難
    以該款罪名相繩。
  查，被告丙○○供稱，伊確實有和被告己○○一起去討債，
    但未曾因此收取酬金等語；被告己○○亦供稱，被告丙○○
    係因朋友交情而單純幫忙伊查詢車籍資料，被告丙○○知道
    伊家境困難，不可能給伊佣金等語，被告丁○○另供稱，伊
    都是中途加入討債，不知道有洩漏車籍之事等語。均無從認
    被告丙○○與被告己○○、丁○○間就每次洩漏債務人之相
    關車籍資料可得到多少報酬有何合意，且公訴意旨既認被告
    丙○○係參與被告己○○、丁○○所組成之討債集團，與被
    告己○○、丁○○一同參與討債，則被告丙○○查詢債務人
    之相關車籍資料之行為應僅得認其為集團內之分工，縱事後
    分得佣金亦僅為共同獲得討債報酬之分配，尚難以此認定此
    與被告丙○○違背職務行為有何對價關係，自無從認被告丙○○有違背職務而期約、收受賄賂，被告己○○、丁○○有
    行求、期約、交付賄賂之主觀犯意，而與前開違背職務行賄
    、收賄罪之構成要件不符，難以該罪相繩。
  又公訴意旨另認若不構成違背職務收賄罪，被告丙○○前開
    行為亦有貪污治罪條例第6條第1項第4款之圖利罪之適用，
    惟該條於85年10月23日、90年11月7日歷經2次修正，其中最
    後一次修正為：對於主管或監督之事務，明知違背法令，直
    接或間接圖自己或其他私人不法利益，因而獲得利益，此即
    學理上所稱之結果犯，其犯罪構成要件已大幅限縮。故公務
    員雖有圖利之犯意與犯行，如其本人或其圖利之對象未因而
    獲利者，即屬不罰。又其違背之法令與圖得利益之間，必須
    具有相當之關聯性始足當之，倘二者未有相當之關聯性，亦
    不該當於該圖利罪之要件。本件被告丙○○洩漏車籍資料予
    被告己○○，供其確認債務人之財產狀況或所在位置，然就
    債務人賴森尾部分，被告己○○與證人戊○均堅決否認有因
    此向賴森尾催討到任何債務，縱證人戊○交付被告己○○之
    1萬元非屬借款，而為被告己○○當日帶賴森尾到戊○住處
    之代價，惟仍與催討該筆債務所獲得之佣金有間，檢察官亦
    未舉證被告己○○確有成功催討債務並獲取佣金，自難遽認
    被告丙○○洩漏車籍資料已使被告己○○圖得任何有相當關
    聯性之不法利益；而就債務人王天龍部分，被告丙○○係告
    知該輛車為王時閔所有，被告己○○本已知悉王天龍之聯絡
    方式，亦未因此得知王天龍所有之其他財產，尚難憑此認定
    被告己○○係因被告丙○○告知前開資訊而得以順利向王天
    龍催討債務並取得佣金；就債務人許再佳夫婦部分，被告丙○○僅係告知該輛車非債務人所有，亦難認有何使被告己○○得順利催討債務取得佣金之情。綜上所述，
    本件既查無積極證據足認被告己○○、丁○○因被告丙○○
    交付車籍資料而獲有利益，與上該貪污治罪條例要件不符，
    自難以圖利罪相繩。
(二)關於被告丙○○、己○○、丁○○恐嚇罪部分：
  證人戊○雖於警詢中證稱，96年4月底某日，被告丙○○、
    己○○載賴森尾到伊住處，並當伊的面要求賴森尾還錢，其
    中有人用香菸向賴森尾燙手，但伊不知道是何人，在場除了
    被告丙○○、己○○外，還有1名江姓男子及3、4名男子等
    語（參97年度偵字第10401號偵查卷二第47、48頁）。並於
    偵查中結證稱，當天是綽號「賊頭」的被告丙○○拿香菸燙
    賴森尾的手，伊當場有阻止被告丙○○不要再這麼做，當天
    被告丙○○和己○○向賴森尾表示要賴森尾趕快還錢等語（
    參同上偵查卷第75至77頁）惟其於本院審理中改證稱：「…
    …（在96年4月份那時候阿本將賴森尾帶去你家後，有任何
    人對他恐嚇或打他、或用香煙燙他的手？）沒有燙到手，沒
    有人打他。（有沒有人恐嚇他？）其他人只說如果有錢，就
    拿出來還。（你說沒有燙到手，是表示有人要燙他的手的意
    思？）只是比一下意思而已，怎麼比我忘記了。（要燙賴森
    尾的人是否就是現場的這四位的其中一位？）我認不出來，
    那時候很暗。（當初警察局時警察是否有拿照片給你指認己○○及風珠仔他們兩人的照片？）有，但長成怎樣我已經忘
    記了，我已經沒有印象了，錢沒有拿回來，有無印象又怎樣
    。當初警察及檢察官都有問你哪一個是風珠仔，那一個是阿
    本，你有明確指認，為什麼現在卻又說他們長什麼樣你不記
    得了？）是他們兩人帶來的沒有錯。」、「……（你有無看
    到有人拿香煙去燙阿森的手？）有人說要燙，我說那個很燙
    不要，結果他說比個意思而已。（說要燙的人是否在現場的
    四個被告之一？）我只比較認識阿本，但不是阿本，我現在
    無法指認出來。」。核其所言，對於被告丙○○有無拿香菸
    燙賴森尾手部等情，前後多次證述不一，已難憑採。此外，
    賴森尾於96年5月3日飲藥自殺，衡諸常情，若於4月下旬某
    日甫遭香菸燙傷，應尚有傷疤留在手上，惟經本院職權調閱
    賴森尾死亡案件之相驗照片，因時日已久，除卷內所附外並
    無檔案留存，有本院電話洽辦公務紀錄單在卷可稽（參本院
    卷第87頁），而審閱卷內所附賴森尾死亡相驗照片，亦無法
    發現賴森尾身上有任何燙傷痕跡，自難補強證人戊○之前開
    證述。是尚難僅憑證人戊○有瑕疵之單一指述，遽認被告丙○○、己○○有為前開犯行。
  證人即共同被告甲○○於警詢中證稱，當初有2名男子持伊
    借給賴森尾之支票向伊收款，伊表示該票據係伊借給賴森尾
    使用，後來有天那2名男子其中1人打電話通知伊找到賴森尾
    ，伊才會到現場要賴森尾將支票還給伊，當天被告丙○○、
    己○○載賴森尾到伊店裡時，伊從外觀上沒看到賴森尾身上
    有傷，伊也沒有看見其他人毆打或用香菸燙賴森尾等語（參
    97年度偵字第696號偵查卷第9至11頁）；並於本院審理中證
    稱，伊當天有打、罵賴森尾，但那是因為賴森尾將伊的票拿
    去向戊○借錢，害伊要去現場處理這件事，否則伊和被告丙○○、己○○他們都不熟，伊在打、罵時，被告丙○○應該
    不在旁邊，但伊已經不記得了，伊也沒有跟被告丙○○說要
    打、罵賴森尾等語（參本院卷第98至99頁）。證人戊○亦未
    證稱，被告丙○○、己○○對於賴森尾有何恐嚇言語，則被
    告甲○○與被告丙○○、己○○素無交誼，係因被告己○○
    受託催討債務之債務人使用被告甲○○之票據而有交集，則
    被告甲○○到現場既僅為處理伊和賴森尾之票據問題，而非
    賴森尾與戊○之債務問題，則尚難僅憑被告己○○通知被告
    甲○○到現場，以及被告丙○○、己○○在被告甲○○毆打
    及辱罵賴森尾時仍在現場，即認定被告丙○○、己○○為達
    共同之目的而與被告甲○○間有犯意聯絡。
  被告丁○○於警詢及偵查中即未承認曾與被告己○○合作催
    討本件債務，證人戊○、證人即共同被告己○○、甲○○亦
    均未曾證稱被告丁○○曾於當日抵達現場參與其中，是尚難
    僅憑共同被告丙○○於警詢中供稱，當天被告己○○好像有
    打電話叫被告丁○○到現場等語，而得認其有為前開犯行。
(三)關於被告丙○○、己○○、甲○○妨害自由罪部分：
    證人即共同被告己○○於警詢中證稱，當天伊和被告丙○○
    發現賴森尾的車，在外等到賴森尾出現，就打電話告知戊○
    ，賴森尾與戊○在電話中交談後說要去戊○住處講，伊就載
    賴森尾到戊○住處，後來伊又將賴森尾載至被告甲○○店裡
    與被告甲○○處理另張支票問題，過幾十分鐘後，覺得不妥
    ，再將賴森尾載回去開車等語（參97年度偵字第10401號偵
    查卷二第12至14頁）；證人即甲○○則於警詢中證稱，伊當
    晚拿到支票後就先離開，後來隔日清晨5、6時左右，被告丙○○、己○○就載賴森尾到伊店裡，和伊處理另外一張票，
    到了之後被告丙○○、己○○說要處理事情先行離開，一直
    到中午才回來載賴森尾離開等語（參97年度偵字第696號偵
    查卷第9至11頁）；並於本院審理中證稱：「……（賴森尾
    為什麼要到你的「濠酒專賣店」？）因為他還有1張我的票
    在別人那裡。（你有跟賴森尾一起離開戊○住處嗎？）（沒
    有。我拿到票就離開了。）（你要離開時，有無交代任何人
    賴森尾等一下要到你的「濠酒專賣店」？）沒有（既然這樣
    ，為什麼己○○及丙○○會開車載賴森尾到「濠酒專賣店」
    ？）因為賴森尾沒有車，我在戊○住處時有要求賴森尾等一
    下到我店裡找票的執票人，所以是賴森尾拜託己○○及丙○○載他去的。（賴森尾到「濠酒專賣店」，總共待了多久時
    間？）太久了，我忘記了，但他有騎車到員林去買東西，街
    上的朋友都有看見。（賴森尾到「濠酒專賣店」之後，己○○及丙○○有無陪同留下來？）沒有。（賴森尾在「濠酒專
    賣店」有無表示要離開，而你不同意？）沒有。」、「……
    （賴森尾要求我載他去你的店裡時，戊○要求要開200萬元
    及18萬5000元的本票，是否是我去你的店裡借2張商業本票
    給賴森尾寫？）有。有跟我借2張商業本票，賴森尾就在我
    店裡寫，至於寫的內容我就不清楚。」、「……（剛剛己○○有問你當天晚上結束之後去你店裡，有向你借商業本票讓
    賴森尾簽，到底己○○及丙○○在你的「濠酒專賣店」待了
    多久？）大概半個小時以內。（你所謂己○○及丙○○待在
    你的「濠酒專賣店」裡面，當時你人在哪裡？）我人在櫃台
    ，他們是在我的茶桌那邊，當時鐵門都是開著的。（你在櫃
    台那邊是否可以聽到他們在講話？）這不干我的事，我可能
    聽了也忘了，正常距離應該聽的到。（當時既然你聽的到，
    己○○及丙○○與賴森尾當場在那邊處理時口氣如何？）很
    溫和，沒有講什麼，沒有爭吵，如果有爭吵我印象一定很清
    楚。（你既然說賴森尾被己○○及丙○○之所以載去你的「
    濠酒專賣店」，是因為要處理你與賴森尾另外1張票的問題
    ，既然如此，為什麼丙○○及己○○又一起去待在你的店裡
    面，長達半個小時左右的時間，又跟你借本票處理？）剛才
    己○○有說在戊○那邊沒有本票，不然我不知道，因為事先
    他們沒有講。（你的部分如何處理？）後來丙○○及己○○
    離開之後，賴森尾就在我店裡打電話，打給誰我不知道，到
    目前為止，我還不知道我的票在哪裡、執票人是誰，那人沒
    有過來，拖到快中午12點，賴森尾就先走了。（一開始己○○及丙○○載賴森尾去你店裡時大概幾點？）天快亮了，約
    5、6點左右。（你既然說賴森尾在你那邊都很自由，甚至中
    間他也可以騎機車出去，為何要在你那邊待那麼久，長達6
    個小時的時間？）因為他是我的朋友，我們一直在那邊等，
    我沒有限制他的自由，後來都等不到人來。（既然你說賴森
    尾在你的店裡都很自由，為什麼在你店裡待了6個小時候，
    中間也曾經騎你的車子出去，為何你不載賴森尾離開，反而
    要等己○○他們回來載他走？）他在田中，他是坐己○○他
    們的車來的，所以叫他們載他回去，不然我要做生意，天亮
    我就要開始做生意了。」等語（參本院卷第99至101頁）。
    則被告丙○○、己○○原先既確係將賴森尾所開車輛留於「
    雅座KTV」前並載賴森尾到戊○住處，則於載賴森尾返回取
    車之前，再載賴森尾到被告甲○○店裡與被告甲○○處理票
    務，尚難謂有違常情，且縱被告丙○○、己○○均與賴森尾
    一同留在被告甲○○店裡，亦無從以此即得認定被告丙○○
    、己○○、甲○○有共同妨害賴森尾人身自由之行為。是賴
    森尾雖於被告甲○○店裡長達6小時後，與被告己○○一同
    離開，惟其不自行離開之理由可能係因無交通工具，可能係
    因尚有票務與被告甲○○待處理，原因不一而足，檢察官既
    未舉證賴森尾有何人身自由遭拘束之情，自難僅以賴森尾甫
    遭被告甲○○恐嚇，即在被告甲○○店裡久待等情，逕予推
    斷賴森尾並非出於自願，而認被告丙○○、己○○、甲○○
    有公訴意旨所指之妨害自由犯行。
五、綜上所述，公訴人所舉上開證據尚不足達使本院無合理懷疑
    ，而認定被告丙○○、己○○、丁○○、甲○○涉有上開犯
    行，此外，復查無其他積極事證足認被告丙○○、己○○、
    丁○○、甲○○確有檢察官起訴之前開犯行，揆諸前開條文
    及判例、判決要旨，既不能證明被告丙○○、己○○、丁○○、甲○○此部分犯行，本於無罪推定原則，即應為被告丙○○、己○○、丁○○、甲○○此部分無罪之諭知，以免冤
    抑。
據上論斷，應依刑事訴訟法第299條第1項前段、第301條，刑法
第28條、第132條第1項、第305條、第47條第1項、第41條第1項
前段、第51條第5款，刑法施行法第1條之1第1項、第2項前段，
中華民國96年罪犯減刑條例第2條第1項第3款、第7條、第9條，
判決如主文。
本案經檢察官張聖傳到庭執行職務。
中    華    民    國    98    年    7     月    21    日
            刑事第五庭  審判長  法  官  周淡怡
                                法  官  羅秀緞
                                法  官  蔡家瑜
以上正本證明與原本無異。
如不服本判決應於收受判決後10日內向本院提出上訴書狀，並應
敘述具體理由；其未敘述上訴理由者，應於上訴期間屆滿後20日
內向本院補提理由書（均須按他造當事人之人數附繕本）「切勿
逕送上級法院」。
告訴人或被害人對於判決如有不服具備理由請求檢察官上訴者，
其上訴期間之計算係以檢察官收受判決正本之日期為準。
中    華    民    國    98    年    7     月    21    日
                                書記官  陳秀鳳
附錄論罪科刑法條：
中華民國刑法第132條
公務員洩漏或交付關於中華民國國防以外應秘密之文書、圖畫、
消息或物品者，處3年以下有期徒刑。
因過失犯前項之罪者，處1年以下有期徒刑、拘役或3百元以下罰
金。
非公務員因職務或業務知悉或持有第1項之文書、圖畫、消息或
物品，而洩漏或交付之者，處1年以下有期徒刑、拘役或3百元以
下罰金。
中華民國刑法第305條
以加害生命、身體、自由、名譽、財產之事，恐嚇他人致生危害
於安全者，處2年以下有期徒刑、拘役或3百元以下罰金。


司法院資訊處製作；財團法人民間司法改革基金會備份。
